【裁判字號】    97,台上,6567
【裁判日期】    971218
【裁判案由】    偽造文書
【裁判全文】
最高法院刑事判決            九十七年度台上字第六五六七號
上  訴  人  甲○○
選任辯護人  蘇新竹律師
            張清富律師
上列上訴人因偽造文書案件，不服台灣高等法院台南分院中華民
國九十七年十月二日第二審更審判決（九十七年度重上更(五)字第
二三三號，起訴案號：台灣台南地方法院檢察署八十三年度偵字
第一一一００號），提起上訴，本院判決如下：
    主  文
上訴駁回。
    理  由
一行使偽造私文書部分：
按刑事訴訟法第三百七十七條規定，上訴於第三審法院，非以判
決違背法令為理由，不得為之。是提起第三審上訴，應以原判決
違背法令為理由，係屬法定要件。如果上訴理由書狀並未依據卷
內訴訟資料，具體指摘原判決不適用何種法則或如何適用不當，
或所指摘原判決違法情事，顯與法律規定得為第三審上訴理由之
違法情形，不相適合時，均應認其上訴為違背法律上之程式，予
以駁回。本件上訴人甲○○上訴意旨略稱：(一)、原判決認定上訴
人利用保管吳高格之印鑑章及存摺之便，趁吳高格於民國八十二
年十一月十九日出國期間，盜用吳高格之印鑑章，偽造取款憑條
，詐領存於台南市第五信用合作社（下稱五信合作社）之存款新
台幣（下同）十萬四千四百元等情。然依五信合作社主管核可交
易明細表，此次提款係「無摺提款」，上訴人如有保管存摺，又
何需以無摺方式取款，足見原判決認定事實錯誤。又吳高格此次
出國期間之八十二年十一月二十日之存款戶頭，有存入一百五十
萬九千五百三十四元之事實，則該存款人必知悉吳高格之帳號，
更足證該存款人十分清楚吳高格帳戶之存提款情形，可知悉系爭
提款之事，故該提款應非上訴人所為，此有利上訴人之證據，但
為原判決所不採，其採證有違證據法則。(二)、吳高格於八十一年
十一月四日及五日，分別以六百萬元及二百五十萬元定期存款單
，為全額之質押借款，而系爭八十一年十一月二十七日之質押借
款，係以十張五十萬元定期存單借款，依前二次之質押借款，應
為全額質借五百萬元，否則如係原判決認定之質借四百零三萬零
九百二十六元，只須提出九張定期存單已足，原判決未細心勾稽
，徒憑取款憑條上以鉛筆另載「找0000000 元」字樣，即推定吳
高格只質借四百零三萬零九百二十六元，而忽略吳高格已先取走
九十九萬四千二百七十四元之事實，而此事實已據證人吳妙娟在
第一審結證屬實，原判決就吳妙娟有利上訴人之證言，為何不足
採信，未於判決內予以說明，有判決不備理由之違法。又五信合
作社固規定定期存單質押借款，須手續辦妥才可撥款，但上訴人
違反此規定先付款，僅是否有違內部作業規定之行政問題，尚不
能據此證明上訴人有犯罪。至於原判決所指上開領款日之三筆匯
款總金額適為九十九萬四千二百七十四元，與上述原判決認定被
上訴人取走之金額相同，乃純屬巧合，茍上訴人有不法犯行，不
可能一文不差分三筆匯款。何況三筆匯款之緣由，證人王肇基、
王謝惠治、林貞潔、陳麗卿已供述甚明，足見原判決不利上訴人
之認定，違背情理。(三)、系爭吳高格以其子吳釘貴名義在五信合
作社開戶及申報存摺遺失部分，經查開戶之初，吳高格向上訴人
稱要替其三子吳釘貴開戶作為存私房錢用，上訴人斟酌吳釘貴為
吳高格之子，而父母借用子女名義開設帳戶，為人情之常，上訴
人難以知悉吳高格有偽造文書之故意。至於變更印鑑及補領存摺
部分，上訴人係相信吳高格所言印鑑及存摺已遺失之情事，而為
其代辦手續，均難認上訴人與吳高格有犯意聯絡。況將本人印章
及身分證交付他人代辦事情，依法應負授權人之責任，吳高格既
持有吳釘貴之印章及身分證，自難令人懷疑吳高格有偽造文書之
故意，上訴人在原審此部分之答辯，為何不足採，原判決未予說
明，有判決不備理由之違法等語。
惟查證據之取捨、證據證明力之判斷，以及事實有無之認定，屬
事實審法院之職權，苟其取捨判斷與認定，並不違背論理法則及
經驗法則，即不容任意指為違法，而執為適法之第三審上訴理由
。本件原審認定上訴人有原判決所載行使偽造私文書犯行，係以
：(一)、吳高格於八十一年十一月二十七日持五百萬元之定期存單
，辦理質押借款時，上訴人受吳高格委託填寫取款憑條，取款憑
條上記載領取五百零二萬八千二百元，上訴人另在其上以鉛筆記
載「找四百零三萬三千九百二十六元」字樣等事實，為上訴人供
承之事實，且有該取款憑條可憑。上訴人雖辯稱吳高格先稱要先
拿九十多萬元，外面有人在等，餘額等一下再回來拿，伊乃先向
大出納吳岳儒借支九十九萬四千二百七十四元交予吳高格，伊未
將此九十多萬元中飽私囊云云。然依五信合作社作業規定，定期
存單質押借款，須質押手續辦好後才可撥款，不得先拿錢再辦手
續等情，已據吳岳儒於原審法院更(四)審時到庭結證屬實；吳岳儒
於偵查中並證稱：系爭質押借款時，確實沒有說先借九十多萬元
，再找回四百多萬元，伊不知上訴人在取款憑條上寫「找四百零
三萬三千九百二十六元」是何意思等語，足見吳高格並無先借九
十萬四千二百七十四元之事。參以系爭質押借款當日，上訴人存
入其帳戶五十萬元現款，匯入其友人王肇基之妻王謝惠治帳戶之
十五萬一千二百元現款，及匯入友人林貞潔帳戶之三十四萬三千
零七十四元，其總額與上述上訴人所稱吳高格所先借之金額相同
，故上訴人係利用吳高格不識字，而委託其辦理質押借款之機會
，逾越吳高格委託填寫之四百零三萬三千九百二十六元，而在取
款憑條上偽造為五百零二萬八千二百元，持以向五信合作社領款
，而將上述九十九萬四千二百七十四元納入私囊，上訴人上開行
使偽造之私文書即取款憑條之犯行，足堪認定。(二)、吳高格於八
十二年二月五日，以其子吳釘貴名義向五信合作社永樂分社辦理
0000000號活期儲蓄存款帳戶供使用，同年六月二十八日
吳高格再以吳釘貴名義填寫「喪失圖章更換新印鑑申請書、圖章
掛失申請書、遺失補填新存摺申請書」，持向上開合作社申領新
存摺供使用，辦理時吳釘貴均未前來，皆由上訴人代填相關資料
辦理，而吳高格當時未出示吳釘貴之授權書，只拿吳釘貴之身分
證及印章前來辦理，辦理開戶及更換印鑑及存摺補發時，上訴人
有書寫吳釘貴之署押及蓋用印章等情，為上訴人所不否認之事實
。而吳釘貴已到庭結證伊不知上開開戶之事，開戶之印章非伊所
有，係吳高格過世後，才在家中發現存摺等語。吳釘貴為成年人
，吳高格既未持有吳釘貴之開戶授權書，上訴人為銀行業專業從
業人員，竟同意為之開辦活儲帳戶，足見上訴人及吳高格確有偽
造吳釘貴名義之上述相關私文書並持以行使之犯意聯絡，而共同
為之，此部分犯行，亦堪認定。(三)、吳高格係於八十二年十一月
十六日至同年月二十三日前往泰國旅遊，為上訴人所不否認之事
實，且有承辦旅行社出具之證明書可參。吳高格出國期間之八十
二年十一月十九日，確有以吳高格之印鑑章蓋於取款憑條，以無
摺提款方式，提領十萬四千四百元，該取款憑條係上訴人所寫，
取款憑條上之出納及驗印均由上訴人核章之事實，已據上訴人供
承不諱，復有取款憑條可稽。上訴人雖辯稱係一名婦女來領取該
款，但上訴人不能提出該婦女之姓名以供查證，參酌證人即五信
合作社行員吳妙娟於原審法院更(二)審審理時所述上訴人有時保管
吳高格之印鑑章及存摺之證言，及證人吳岳儒在第一審所證：上
訴人所擔任之小出納，對於二十萬元以下之提款，可自行核章發
給等語，足徵上訴人係利用吳高格出國期間，利用保管吳高格之
印鑑章之便，盜用印鑑章偽造取款憑條，持以行使向五信合作社
詐領該款等證據資料，予以綜合判斷，認上訴人連續行使偽造私
文書之犯行，足堪認定。並指駁、說明上訴人否認犯罪，所辯：
系爭九十九萬四千二百七十四元係交付吳高格，八十一年十一月
二十七日伊係以妻之存款及家中現款存入伊帳戶繳房屋貸款，王
肇基臨時以所收帳款託伊入帳，伊匯款予林貞潔，係付互助會會
款云云；王肇基、林貞潔亦附和上訴人之辯解，然王肇基前後所
述矛盾不一，與其妻王謝惠治所述亦不符合，林貞潔所稱代友人
繳互助會款云云，無法供出友人姓名，有違常情，又上訴人若欲
以其妻存款償還其抵押貸款，直接匯款即可，無須提款後再輾轉
存入，故均不可取。吳高格出國期間之八十二年十一月二十日雖
有存款一百五十萬九千五百三十四元之事實，然存款不需存摺及
核對印鑑章，此不足證明前一日之上述無摺領款非上訴人所為。
上訴人為上開無摺提款時，吳高格之帳戶內雖尚有鉅額存款，惟
上訴人係為符合二十萬元額度內上訴人可獨自核准提款之權限，
故僅提領十餘萬元，此亦難採為有利上訴人之認定。上訴人並非
長期不間斷地保管吳高格之存摺及印鑑章，則吳高格死亡時，其
存摺及印鑑章在家中而為其子吳釘貴發現，亦不足據此為有利上
訴人之認定。吳妙娟於第一審雖稱：吳高格有四、五次都是先跟
上訴人說先拿多少錢，一會兒再來拿其他部分，但都是當日再來
拿云云。然依卷附吳高格定期存單質借資料，其質借紀錄係八十
一年十月份計四次，同年十一月高達十次，同年十二月份有二次
，八十二年四月份有四次，質借頻率甚高，而上訴人又自稱吳高
格每次質押貸款時，均是分二次領錢，是替吳高格先借，待辦好
手續後再扣云云，則此異於常態之多次質借，必予人深刻印象，
何以負責撥款之大出納吳岳儒證述不知情，故吳妙娟上開供詞為
不可採等由甚詳。而以核上訴人上開所為，係犯刑法第二百十六
條、第二百十條之行使偽造私文書罪，於法定刑內量處有期徒刑
一年六月，再依中華民國九十六年罪犯減刑條例減為有期徒刑九
月。已詳其所憑證據及認定之理由，所為論斷均有卷存證據資
料可資覆按。上訴意旨雖指摘原判決違法，然吳高格前述出國期
間，上訴人如有保管吳高格之印鑑章及存摺，其偽造吳高格名義
之取款憑條詐領存款，並非必以存摺領取，尚難以係無摺提款，
證明非上訴人所為；又此期間為吳高格存款者，如未持有存摺，
自不清楚吳高格帳戶之存提款詳情，故原判決認該存款不能據為
有利上訴人之認定，並無違經驗及論理法則，上訴意旨任意指摘
原判決之認事有違證據法則，自非合法之上訴理由。證人吳妙娟
於第一審並未針對系爭八十一年十一月二十七日之質押借款，證
稱吳高格有先領取九十多萬元之情事，而吳妙娟於第一審所稱吳
高格有四、五次質押借款時，有先拿一部分錢云云，為不可取，
原判決已說明其認定之理由，上訴意旨謂原判決未予說明云云，
尚有誤會。至於其他上訴意旨均係就原審已調查及依憑證據所為
採證認事職權之合法行使，以及原判決已論列說明之事項，依憑
己見任意指摘為違法，並重為事實之爭執，否認犯罪，殊與法律
規定得為第三審上訴理由之違法情形不相適合。衡以前開說明，
此部分之上訴為違背法律上之程式，應予駁回。
二詐欺部分：
按刑事訴訟法第三百七十六條所列各罪之案件，經第二審判決者
，不得上訴於第三審法院，法有明文。本件上訴人所犯刑法第三
百三十九條第一項之詐欺罪部分，核屬刑事訴訟法第三百七十六
條第四款之案件。依首開說明，既經第二審判決，自不得上訴於
第三審法院。縱此部分與前開所犯行使偽造私文書部分有修正前
刑法第五十五條方法結果之牽連關係，為裁判上一罪，但行使偽
造私文書部分之上訴為不合法，本院應從程序上予以駁回，而無
從為實體上判決，對於輕罪部分之此部分，亦無從適用審判不可
分原則，為實體上審判，上訴人竟復提起上訴，顯為法所不許，
應予駁回。
據上論結，應依刑事訴訟法第三百九十五條前段，判決如主文。
中    華    民    國  九十七  年   十二   月   十八   日
                      最高法院刑事第五庭
                          審判長法官  陳  正  庸
                                法官  賴  忠  星
                                法官  林  秀  夫
                                法官  宋      祺
                                法官  陳  祐  治
      本件正本證明與原本無異
                                      書  記  官
中    華    民    國  九十七  年   十二   月  二十九  日
                                                      Ｑ


司法院資訊處製作；財團法人民間司法改革基金會備份。
